【裁判字號】    97,消債更,1058
【裁判日期】    980429
【裁判案由】    更生事件
【裁判全文】
臺灣臺南地方法院民事裁定          97年度消債更字第1058號
債務人  甲○○
上列當事人因消費者債務清理事件聲請更生，本院裁定如下：
    主    文
聲請駁回。
聲請費用由債務人負擔。
    理    由
一、按債務人與金融機構協商成立者，不得聲請更生或清算，但
    因不可歸責於己之事由，致履行顯有重大困難者，不在此限
    ；本條例施行前，債務人依金融主管機關協調成立之中華民
    國銀行公會會員辦理消費金融案件無擔保債務協商機制與金
    融機構成立之協商，準用前項之規定，消費者債務清理條例
    第151條第5項、 第6項分別定有明文。又聲請更生或清算不
    合程式或不備其他要件者，法院應以裁定駁回之，但其情形
    可以補正者，法院應定期間先命補正， 復為同條例第8條所
    明定。衡諸債之關係，係以當事人間之信賴關係為基礎，為
    社會經濟組織之重要支柱，故當事人於以法律行為追求自己
    之利益之際，亦應顧及對方之利益，並考量債權債務在社會
    上之作用，本於誠實及信用之原則，行使債權及履行債務。
    是對於已陷入經濟上困境之消費者，若任其於惡性循環之債
    務窘境中生存，將衍生嚴重之社會問題，難以維持安定之社
    會經濟秩序，故為兼顧債權人、債務人雙方之利益，對陷於
    經濟上困境之消費者，乃允其於消費者債務清理條例施行後
    ，得選擇以重建型之更生程序或清算型之清算程序清理其債
    務，藉以妥適調整債務人與債權人及其他利害關係人間之權
    利義務關係，保障債權人獲得公平受償，並謀求消費者經濟
    生活之重建復甦機會。惟對於已與金融機構協商成立，或於
    本條例施行前，已依金融主管機關協調成立之中華民國銀行
    公會會員辦理消費金融案件無擔保債務協商機制與金融機構
    成立協商之債務人，若非因不可歸責於己之事由，致履行顯
    有重大困難，自有違債權契約為誠信契約之本旨，故依消費
    者債務清理條例第151條第6項 準用同條第5項前段之規定，
    不得聲請更生或清算，應駁回其更生之聲請，始能避免肇致
    道德危險。
二、本件聲請意旨略以：債務人前曾依照中華民國銀行公會會員
    辦理消費金融案件無擔保債務協商機制，約定每月應還款金
    額為新台幣（下同）18,649元， 然債務人民國95年7月開始
    繳付協商款18,649元，履行至97年4月。 債務人從事褓母工
    作每月收入13,500元，尚須負擔房租每月租金10,000元及扶
    養3名子女。 履約期間有停止營業之將族傳播收入60,000元
    及母親給予之500,000元，直到97年4月上述資金用畢，實無
    法正常繳納，終至毀諾。債務人有不可歸責於己致履行協商
    條件顯有重大困難之事由， 符合消費者債務清理條例第3條
    、第151條第5項但書之規定，爰依上開規定，提出財產及收
    入狀況說明書、債權人清冊、債務人清冊，聲請更生等語。
三、債務人於本件更生聲請前，已依金融主管機關協調成立之中
    華民國銀行公會會員辦理消費金融案件無擔保債務協商機制
    成立協商，約定自95年7月份起，分120期，每月18,649元分
    期償還，至全部清償完畢完止，債務人履行至97年4月 即毀
    諾，有債務人提出協議書1紙 及華南銀行活期儲蓄存摺內頁
    影本1份為證，合先敘明。
四、債務人主張95年7月開始繳付協商款18,649元，履行至97年4
    月。從事褓母工作每月收入13,500元，尚須負擔房租，每月
    租金10,000元及扶養3名子女。 履約期間有停止營業之將族
    傳播收入60,000元及母親給予之500,000元，直到97年4月上
    述資金用畢，實無法正常繳納，終至毀諾。債務人有不可歸
    責於己致履行協商條件顯有重大困難之事由云云，惟查：
（一）債務人前曾經營將族傳播公司，於95年8月1日聲請停業至
      96年7月31日，並於96年8月將經營權轉讓予陳清棋，有臺
      南縣政府95年8月7日 府經商字第0950161882號函影本1份
      及債務人98年1月23日提供之將族公司營運狀況報告書1份
      在卷足憑。債務人96年8月轉讓經營權後至97年4月毀諾期
      間，經查其收入有96年8月 將族傳播最後單筆收入60,000
      元、母親96年9月給予500,000元、配偶97年1月給予43,00
      0元、褓母工作每月13,500元，有洪敬堯陳述書1紙、華南
      銀行活期儲蓄存摺內頁影本1份在卷可稽， 上開期間收入
      共計724,500元 （13,500×9＋60,000＋43,000＋500,000
      ＝724,500元）。
（二）債務人主張每月支出水電費973元、生活支出1,000元、稅
      金550元、健保費1,318元、房租5,792元、管理費1,498元
      、交通費2,200元、 保險費3,580元、電話費1,277元、膳
      食費4,200元、扶養費每月14,676元云云； 惟查，本院參
      酌97年度內政部公告最低生活費標準 每人每月9,829元，
      有歷年最低生活費一覽表在卷足佐， 本院採認9,829元之
      數額係考量債務人處於經濟困頓之際，不應再有往常般消
      費行為，而應以維持最低基本生活支出為基準，因此以平
      均消費支出之百分之60所得之數額9,829元 作為每月最低
      基本生活支出應屬適當。另債務人主張每月須負擔扶養支
      出14,676元，經查：受扶養人平日生活均依附於扶養義務
      人，生活開支不若扶養義務人，因此本院參酌96年度綜合
      所得稅受扶養人每人免稅額以77,000元計算，每人每月基
      本生活所需約6,500元。準此，本院認債務人每月為其3名
      子女支出扶養以19,500元計算為適當。
（三）綜上， 債務人96年8月至97年4月間收入共計724,500元，
      然其每月必要支出29,329元 （9,829＋19,500＝29,329）
      、協商應還款項18,649元，債務人於維持己身及其子女基
      本生活支出外若能儉樸節流，善加管理自身財務狀況，戮
      力還款，應不致在97年4月即行毀諾。 依上開債務人收支
      情形，可顯見債務人顯未善加管理自身財務，導致有無法
      履行協商義務情形，自非不可歸責於債務人。因此債務人
      主張其有因不可歸責於己之事由，致履行上開協商顯有重
      大困難云云，自不足採。
五、綜上所述，債務人於消費者債務清理條例施行前，既已與金
    融機構之債權人依金融主管機關協調成立之中華民國銀行公
    會會員辦理消費金融案件無擔保債務協商機制成立協商，且
    又無因不可歸責於己致履行顯有重大困難之事由，則其聲請
    更生，顯然違背消費者債務清理條例第151條第6項準用同條
    第5項前段之規定，且上開欠缺又屬無從補正。 從而，依上
    開說明，應予駁回其更生之聲請，爰裁定如主文。
中    華    民    國    98    年    4     月    29    日
                          臺灣臺南地方法院民事第一庭
                                法  官  王 獻 楠
上為正本，係照原本作成。
如不服本裁定，應於裁定送達後10日內向本院提出抗告狀（須附
具繕本），並應繳納抗告費新台幣1,000元。
中    華    民    國    98    年    4     月    29    日
                                書記官  李 靜 怡


司法院資訊處製作；財團法人民間司法改革基金會備份。
